---
title: "Proyecto_Transversal"
format: html
editor: visual
---

## Lectura de Datos Meteorologicos

Cargamos las librerías que vamos a usar:

```{r}
library(readr)
library(dplyr)
library(tidyverse)

# Incluyo tidyverse por las dudas de que me sirva mas adelante.
```

Descargamos cada dataset:

```{r}
metadatos_url <- "https://raw.githubusercontent.com/rse-r/intro-programacion/main/datos/metadatos_completos.csv"
estacionNH0472_url <- "https://raw.githubusercontent.com/rse-r/intro-programacion/main/datos/NH0472.csv"
estacionNH0910_url <- "https://raw.githubusercontent.com/rse-r/intro-programacion/main/datos/NH0910.csv"
estacionNH0046_url <- "https://raw.githubusercontent.com/rse-r/intro-programacion/main/datos/NH0046.csv"
estacionNH0098_url <- "https://raw.githubusercontent.com/rse-r/intro-programacion/main/datos/NH0098.csv"
estacionNH0437_url <- "https://raw.githubusercontent.com/rse-r/intro-programacion/main/datos/NH0437.csv"

metadatos_arch <- "datos/metadatos.csv"
estacionNH0472_arch <- "datos/estacionNH0472.csv"
estacionNH0910_arch <- "datos/estacionNH0910.csv"
estacionNH0046_arch <- "datos/estacionNH0046.csv"
estacionNH0098_arch <- "datos/estacionNH0098.csv"
estacionNH0437_arch <- "datos/estacionNH0437.csv"

download.file(url = metadatos_url, destfile = metadatos_arch)
download.file(url = estacionNH0472_url, destfile = estacionNH0472_arch)
download.file(url = estacionNH0910_url, destfile = estacionNH0910_arch)
download.file(url = estacionNH0046_url, destfile = estacionNH0046_arch)
download.file(url = estacionNH0098_url, destfile = estacionNH0098_arch)
download.file(url = estacionNH0437_url, destfile = estacionNH0437_arch)
```

Leemos y mostramos los datos descargados:

```{r}
#Para no repetir tantas veces la misma linea de codigo, implementamos una funcion

archivos <- c("datos/metadatos.csv", "datos/estacionNH0472.csv", "datos/estacionNH0910.csv", "datos/estacionNH0046.csv", "datos/estacionNH0098.csv", "datos/estacionNH0437.csv")

leer_y_mostrar <- function(ruta) {
  datos <- read_csv(ruta)
  str(datos)
  glimpse(datos)
}

for (i in archivos) {leer_y_mostrar(i)}
leer_y_mostrar(metadatos_arch)
```

RTA: Metadatos: tiene 11 columnas, y 258 observaciones Columnas: 1. id: cualitativa nominal 2. nombre: cualitativa nominal 3. tipo: cualitativa nominal 4. localidad: cualitativa nominal 5. lat, lon, altura: cuantitativa discreta 6. ubicacion: cualitativa nominal 7. desde, hasta: cualitativa nominal

El archivo metadatos.csv no describe las columnas de mediciones (temperatura, humedad, etc.) — describe información sobre cada estación meteorológica en sí, reuniendo informacion de cuando se relevaron los datos de todos los otros archivos.

NH0472: tiene 35 columnas y 20425 observaciones. NH0910: tiene 35 columnas y 15553 observaciones. NH0046: tiene 35 columnas y 17041 observaciones. NH0437: tiene 35 columnas y 18930 observaciones. NH0098: tiene 35 columnas y 23734 observaciones. Columnas: 1. id: cualitativa nominal 2. fecha: cualitativa ordinal 3. temperaturas: cuantitativas discretas 4. humedad_suelo: no se 5. precipitacion_pluviometrica: cuantitativa discreta 6. granizo: cualitativa dicotomica 7. nieve: cualitativa dicotomica 8. heliofania_efectiva, y relativa: 9. tesion_vapor_media: cuantitativa discreta 10. humedad_media: cuantitativa discreta 11. humedad_media_8_14_20: cuantitativa discreta 12. rocio_medio: cuantitativa discreta 13. duracion_follaje_mojado: depende de como se anote 14. velocidad_viento_200cm_media: cuantitativa discreta 15. direccion_viento_200cm: cualitativa nominal 16. volecidad_viento_1000cm_media: cuantitativa discreta 17. direccion_viento_1000cm: cualitativa nominal 18. velocidad_viento_maxima: cuantitativa discreta 19. presion_media: cuantitativa discreta 20. radiacion_global: cuantitativa discreta 21. radiacion_neta: cuantitativa discreta 22. evaporacion_tanque: cuantitativa discreta 23. evapotranspiracion_potencia1: cuantitativa discreta 24. profundidad_mapa: cuantitativa discreta 25. horas_frio: cuantitativa discreta 26. unidad_frio: cuantitativa discreta

## Manipulacion de datos ordenados

Unimos todos los data frames de las distintas estaciones.ESTO ESTA MAL, AYUDAA

```{r}

archivos <- c("datos/estacionNH0472.csv", "datos/estacionNH0910.csv", "datos/estacionNH0046.csv", "datos/estacionNH0098.csv", "datos/estacionNH0437.csv")
dataframe <- rbind(read_csv(archivos))

#Para ver cuantas observaciones(sin vacios) tiene 
```

RTA: 1.

# NH0437

```{r}
library(tidyverse)
dataframe <- rbind(read_csv(archivos))

datos_NH0347 <- dataframe |>
  filter(id == "NH0437")

ggplot(datos_NH0347, aes(x = fecha, y = temperatura_abrigo_150cm)) +
  geom_point(alpha = 0.5) +
  geom_smooth(method = "lm") +
  labs(title = "temperatura de abrigo - Estación NH0437",
       x = "fecha", y = "temperatura de abrigo") +
  theme_minimal()

```

En respuesta a la pregunta del ejercicio ("*¿se mentiene constante la temperatura media con el tiempo o cambia?*"), la respuesta es: no, no se mantiene perfectamente constante e inclusive hay un leve aumento. La recta azul (que representa a la regresión lineal) no es estrictamente horizontal, pues arranca cerca de 19.5 grados Celsius cerca de 1970 y termina en los 21 en la actualidad (aproximadamente). Es una pendiente positiva (aunque muy suave), porque en un período de 50 años la temperatura media subió entre 1 y 1.5 grados.

```{r}
estaciones <- c("NH0437", "NH0046", "NH0098", "NH0472", "NH0910")

datos_estaciones <- dataframe |>
  filter(id %in% estaciones) |>
  mutate(mes = month(fecha)) |>
  group_by(id, mes) |>
  summarise(temperatura_media = mean(temperatura_abrigo_150cm, na.rm = TRUE), desvio_estandar = sd(temperatura_abrigo_150cm, na.rm = TRUE))

temperatura_media_grafico <- ggplot(datos_estaciones, aes(x = mes, y = temperatura_media, color = id)) +
  geom_line() +
  labs(title = "temperatura media mensual por estación",
       x = "mes", y = "temperatura media", color = "estación") +
  theme_minimal()

desvio_estandar_grafico <- ggplot(datos_estaciones, aes(x = mes, y = desvio_estandar, color = id)) +
  geom_line() +
  labs(title = "desvio estandar de la temperatura mensual por estación",
       x = "mes", y = "temperatura media", color = "estación") +
  theme_minimal()
```

```{r}

ggplot(dataframe, aes(x = humedad_media_8_14_20, y = temperatura_abrigo_150cm)) +
  geom_point(alpha = 0.1) +
  geom_smooth() +
  labs(title = "relación entre temperatura de abrigo y humedad",
       x = "Humedad media (8-14-20 hs)", y = "temperatura de abrigo") +
  theme_minimal()
```

En respuesta a la pregunta del ejercicio ("¿*Cuál es la relación entre la temperatura de abrigo y la humedad?*"), existe una relación 'inversa' entre la humedad y la temperatura de abrigo: a mayor humedad, menor temperatura media, pero como la dispersión de datos es grande, la humedad por sí sola explica muy poco sobre la variación de la temperatura en consecuencia.

NOTAS: "dataframe" tiene todas las estaciones, sin metadatos "datos_NH0347" tiene solo de la estacion NH0347 "datos_estaciones" tiene datos de las estaciones, pero solo variables id, mes del año, y el promedio de temperatura_abrigo_150cm

```{r}

datos_estaciones <- pivot_longer(datos_estaciones,
                                 cols = c("temperatura_media", "desvio_estandar"),
                                 names_to = "estadistico",
                                 values_to = "valor")
```

```{r}
# Recuerdo que tenia un archivo metadatos, y veo las coincidencias que hay. Entiendo ahora que en metadato hay una observacion para cada estacion, poniendo sus datos unicos
metadatos <- read_csv(metadatos_arch)

dataframe |>
  group_by(id) |>
  summarise (cantidad = n())

metadatos |>
  filter(id == "NH0046" | id == "NH0098" | id == "NH0437" | id == "NH0472" | id == "NH0910") |>
  group_by(id) |>
  summarise(cantidad = n())
```

```{r}
metadatos_filtrados <- metadatos |>
  filter(id == "NH0046" | id == "NH0098" | id == "NH0437" | id == "NH0472" | id == "NH0910")

dataframe <- full_join(metadatos_filtrados, dataframe, by = "id")
```

En respuesta a la pregunta del ejercicio ("*¿cual es la mejor opcion para unir los dataframes?*"), la respuesta es: un full_join, ya que no queremos perder ningun dato. Sin embargo, era necesario realizar un filtrado del dataset "metadatos" para quedarnos con las observaciones que necesitabamos.

## Ejercicio 7

```{r - lectura}
leer_estacion <- function(id_estacion, ruta) {
  # i el archivo no existe lo descargamos asi no lo bajamos cada vez q corremos el codigo
  if (!file.exists(ruta)) {
    dir.create(dirname(ruta), showWarnings = FALSE, recursive = TRUE) #claude's help
    url <- paste0("https://raw.githubusercontent.com/rse-r/intro-programacion/main/datos/", id_estacion, ".csv")
    download.file(url = url, destfile = ruta)
  }
  
  datos <- read_csv(ruta)
  return(datos)
}
```

-Generá una función grafico_temperatura_mensual que devuelva un gráfico que muestre el promedio mensual de la temperatura de abrigo. usá el código que generaste para el ejercicio 2 de ggplot2. La función debe:

```{r - union de datos}
datos_NH0437 <- leer_estacion("NH0437", "datos/NH0437.csv")
datos_NH0910 <- leer_estacion("NH0910", "datos/NH0910.csv")

datos_dos_estaciones <- bind_rows(datos_NH0437, datos_NH0910)
```

```{r - tabla}
tabla_resumen_temperatura <- function(datos) {
  resumen <- datos |>
    mutate(mes = month(fecha)) |>
    group_by(id, mes) |>
    summarise(temperatura_media = mean(temperatura_abrigo_150cm, na.rm = TRUE),
              desvio_estandar = sd(temperatura_abrigo_150cm, na.rm = TRUE),
              .groups = "drop")
  
  resumen <- pivot_longer(resumen,
                          cols = c("temperatura_media", "desvio_estandar"),
                          names_to = "estadistico",
                          values_to = "valor")
  return(resumen)
}

tabla_resumen_temperatura(datos_NH0437)        # una estacion
tabla_resumen_temperatura(datos_dos_estaciones) # dos estaciones
```

-grafico:

```{r - grafico}
grafico_temperatura_mensual <- function(datos, colores = NULL, titulo = "Temperatura") {
  cantidad_estaciones <- length(unique(datos$id))
  
  # si no hay colores, elegimos al azar (reto)
  if (is.null(colores) || length(colores) < cantidad_estaciones) {
    colores <- sample(colors(), cantidad_estaciones)
  }
  
  promedios <- datos |>
    mutate(mes = month(fecha)) |>
    group_by(id, mes) |>
    summarise(temperatura_media = mean(temperatura_abrigo_150cm, na.rm = TRUE),
              .groups = "drop")
  
  grafico <- ggplot(promedios, aes(x = mes, y = temperatura_media, color = id)) +
    geom_line() +
    scale_color_manual(values = colores) +
    scale_x_continuous(breaks = 1:12) +
    labs(title = titulo,
         x = "mes", y = "temperatura media", color = "estación") +
    theme_minimal()
  
  return(grafico)
}
```

```{r - verificaion con prueba de casos}
grafico_temperatura_mensual(datos_dos_estaciones,
                            colores = c("orchid3", "steelblue"),
                            titulo = "Temperatura media mensual")
grafico_temperatura_mensual(datos_dos_estaciones, colores = c("orchid3", "steelblue"))

grafico_temperatura_mensual(datos_NH0437)
```

Recibir el data.frame con los datos (que pueden ser de 1 o más estaciones). Tener un argumento para indicarle que colores debe usar para el gráfico. Tener un argumento para definir el título del gráfico. Por defecto, si no se define el título deberá aparecer “Temperatura” Desafio extra (opcional): modificá la función para que si no le pasas los colores necesarios, elija colores de manera aleatoria. Pista: revisá colors()
